【裁判字號】    91,上重訴,54
【裁判日期】    920129
【裁判案由】    強盜
【裁判全文】
臺灣高等法院刑事判決                          九十一年度上重訴字第五十四號
    上  訴  人
    即  被  告  丙○○  男  民.
    指定辯護人  本院甲○辯護人  周君穎
右上訴人因強盜案件，不服臺灣桃園地方法院九十年度重訴字第四十六號，中華民國
九十一年十月二十二日第一審判決（起訴案號：臺灣桃園地方法院檢察署九十年度偵
字第一七六九八號），提起上訴，本院判決如左：
    主  文
原判決撤銷。
丙○○強盜故意殺人，累犯，處無期徒刑，褫奪公權終身。
    事  實
一、丙○○前因竊盜案件，經臺灣板橋地方法院判處有期徒刑七月確定，於民國八十
    七年五月十二日入監，併執行其偽造有價證券案撤銷假釋之殘刑，於八十八年十
    二月十六日執行完畢出獄，猶不知悔改，其向乙○○○承租桃園縣蘆竹鄉○○路
    ○段四五六號四樓房屋居住，竟於九十年十月十日十六時許，意圖為自己不法之
    所有，持客觀上足供為兇器使用之水果刀一把，至同址二樓乙○○○婆婆張蔡妲
    之房間內竊取財物，翻箱倒櫃，搜尋財物未果，適張蔡妲自外返回，丙○○聞聲
    躲入衣櫃內，張蔡妲未覺打開衣櫃欲拿取衣物更衣，丙○○見形跡敗露，即自衣
    櫃跳出，並以手摀住張蔡妲嘴巴，喝令不准出聲，然張蔡妲仍不停喊叫，並以手
    由後環抱位丙○○身體，丙○○乃變更竊盜犯意為強盜犯意，並萌殺人犯意，右
    手持先前預藏之水果刀往其右後方刺向張蔡妲之身體，造成張蔡妲右胸穿刺傷長
    約二點五公分，傷口穿越第七肋間並傷及右肺表面，丙○○旋將張蔡妲壓制在地
    ，致使不能抗拒，適為鄭沈換自窗外細縫目睹，丙○○聞聲轉頭發覺被人發現，
    遂起身將張蔡妲置於房間床頭之黑色皮包一個（內有身分證一張、健保卡一張、
    新台幣百元紙鈔約十張、硬幣若干）拿走，將該皮包塞於其後腰後，迅速自樓梯
    上樓返回其四樓房間，更換衣服，將所竊得之財物、水果刀及換穿衣褲一起放置
    其深藍色大背包內，於同日十六時四十五分許，身背該深藍色大背包迅速逃離，
    至當日晚間某時，將上開深藍色大背包丟棄於臺北橋下之淡水河。而鄭沈換發現
    上情後，隨即下樓告知張蔡妲之孫張漢威，速將張蔡妲送敏盛綜合醫院急診室急
    救，因右胸腔穿刺傷而大量出血休克，延至同日十九時二十五分急救無效而宣告
    死亡。嗣於同月十六日十六時許，經警循線查悉，在臺北縣三重市○○路○段一
    二一號前逮捕丙○○。
二、案經桃園縣警察局大園分局報請臺灣桃園地方法院檢察署檢察官偵查起訴。
    理  由
一、訊據上訴人即被告丙○○矢口否認強盜殺人犯行，辯稱：水果刀原本放置被害人
    張蔡妲房間電視櫃上，伊係臨時取用，並非預先攜帶，且伊是先拿取被害人皮包
    塞於後腰後，才躲入衣櫃，其持刀原本只是要嚇嚇被害人，後來一轉身失手才插
    到被害人胸部，並非故意殺人云云。
二、經查：
  (一)右揭事實，業據被告於警局初訊供承不諱（見偵卷第六頁），其於檢察官偵查時
    再坦稱：「我原本是要到他房間偷東西，時間是九十年十月十日下午大約三、四
    點左右，我是住在同棟四樓，我是走樓梯下來到二樓，我看到死者房間門沒鎖，
    於是開門進去，我進去後有翻冰箱、床頭櫃、衣櫥，但沒有找到東西，大約過了
    十幾分鐘，我看到死者從外面要進到房間，於是我躲進衣櫥，結果死者要換衣服
    ，打開衣櫥拿衣服．．．看到我後．．我原本要往外跑，但死者以二隻手抓住我
    的左手，於是我以右手遮住他嘴，叫他不要叫，死者就沒有叫了，我原本打算要
    衝出去，但死者以二隻手從後面抱住我，就在那時候，我看到衣櫥旁的電視櫃上
    放有一隻水果刀（長大約十公分、寬大約二公分），我想要將死者甩開，並拿住
    水果刀，以反握的方式，往後面刺向死者，刺了一刀．．．後來有一個老婦人，
    打開窗戶要找死者，（該名婦人為到警局指認我之鄭沈換），她看到我，她就趕
    快跑下樓，我看到死者的黑色皮包，放在床上，就將整個皮包拿走，我走樓梯回
    我四樓房間，換下衣服，我之前在死者房間是穿藍色牛仔褲，深藍色的套頭Ｔ恤
    ，之後我換接近是黑色的西裝褲及白色套頭Ｔ恤，並將我換下來的衣褲及刀子、
    死者皮包等物，裝在我深藍色的大背包．．．走到台北橋下淡水河濱公園，我打
    開死者的黑色皮包，裡面有死者的身分證、健保卡、百元鈔大約十張，還有一些
    零錢，但沒有搶走死者的戒指及項鍊，我將百元紙鈔拿起來後，就將所有東西丟
    入淡水河．．．。」等語（見偵卷第二十九頁反面至第三十一頁）。核與目擊證
    人鄭沈換於警訊時證稱：「（丙○○）經我當場指認，確實為強盜並殺害張蔡妲
    之犯嫌」、「．．丙○○將張蔡妲壓倒在地時，丙○○有轉頭過來看我，我認得
    丙○○就是將張蔡妲壓地上之犯嫌」、「我隨即跑下樓告知張蔡妲之孫子說：『
    妳奶奶被人壓在地上』後，他們就跑上樓去，沒發現丙○○蹤跡，約四、五分鐘
    後，丙○○就倉倉（匆匆）忙忙的揹著一只約四十公分寬之黑色包包離開」（見
    偵卷第十二頁）；於原審訊問時證稱：「．．．我自窗口看到有一男人把她按在
    地上，讓被害人面向地，被告以膝蓋壓制她的臀部，二手狀似掐住她的脖子，我
    就跑到樓下去跟她媳婦說有人在欺侮她母親，我在樓上喊她名字時被告有回頭看
    了一下，所以我能夠認出他」（見原審卷第二十三頁）之情節相吻合。而同日十
    六時四十五分許，被告身揹黑色背包，神情緊張匆忙離去等情，並據證人即被害
    人之孫張漢威、張庚辛、被害人之媳婦乙○○○、證人李美華分別於警訊時及偵
    查中證述屬實，復有現場照片四張、現場平面圖、現場位置圖各一份在卷可稽，
    足認被告自白與事實相符，堪以採信。
  (二)被害人之右側胸壁腋下二十三公分，距身體中線二十一公分，有刀刺傷一處，傷
    口長約二．五公分，刀刃約在四點鐘方向，刀背約在十點鐘方向，傷口穿越第七
    肋間傷及右肺，傷口無明顯血跡殘留，右手第二及第三根手指各有表淺切割傷一
    處，長約一公分，從死者傷口研判，兇器應為單刃刀，被害人於九十年十月十日
    十七時八分許，送入敏盛綜合醫院急診室急救後，因右胸腔穿刺傷而大量出血致
    休克，延至同日十九時二十五分宣布急救無效而宣告死亡，業經臺灣桃園地方法
    院檢察署檢察官督同法醫勘驗屬實，製有勘驗筆錄、相驗屍體證明書在卷，並有
    敏盛綜合醫院出具之診斷證明書、法務部法醫研究所（九○）法醫所醫鑑字第一
    三四九號鑑定書各一份、解剖照片多幀等在卷可佐（見偵卷第四十五頁至五十二
    頁），核與被告自承係持水果刀刺向被害人右側胸部之情形吻合，足見被告確以
    水果刀刺向被害人胸部無誤。按持銳利之刀器朝人體胸部要害猛刺，足致人發生
    死亡結果，此為一般常識，被告身心健全，當為其所認識，其持刀朝被害人右胸
    部刺殺一刀深及右肺，可見下手力道極猛，殺意至堅，其具殺人故意，彰彰明甚
    。被告辯稱其無殺人犯意，僅係過失云云，實無可取。
  (三)被告雖指稱行兇水果刀原本放置被害人房間電視櫃上，係臨時取用，並非其預先
    所攜帶云云。然查，證人乙○○○於偵查中即證稱：「被告作案的刀子是他自己
    帶的，死者的水果刀，案發後還在她房間冰箱裡．．．死者房內只有一把水果刀
    」（見偵卷第五十三頁反面），並提出該水果刀一把為證；證人即被告之妻楊美
    香供證：「（檢察官於你們承租房子查獲水果刀？）共有兩把，一長約二十五公
    分、一短，兩支都有刀套，搬進去沒有多久就去買」（見原審卷第七十八頁）；
    而事後承辦員警於被告承租之四樓房間，僅找到刀套，未找到水果刀，被告竟稱
    九十年七、八月刀刃斷掉，將之丟到垃圾桶，剩下刀套擺在置物籃內（見本院九
    十二年一月十三日訊問筆錄），按一般刀刃折斷，刀套已無實用，理應一併丟棄
    ，而依前揭解剖鑑定書所研判造成被害人穿刺傷之刀器係單刃刀，亦與證人楊美
    香於原審訊問時所繪之水果刀之外形相契合。綜此，堪認被告持以殺害被害人之
    兇刀，應係被告預先攜帶前往。
  (四)被告於原審訊問時雖供稱：「．．．看到被害人黑色皮包大約十五公分放在床頭
    ，我就拿起皮包看一下，有錢在裡面，就把皮包摺一下，放到褲腰後面，然後翻
    衣櫃沒有東西，聽到有人進來，我就躲到衣櫃內．．」（見原審卷第六十八頁）
    ，於本院調查訊問時仍陳稱其先拿皮包再殺人（見本院九十二年一月十三日訊問
    筆錄），然與其於檢察官偵查中供稱：「．．．我進去後有翻冰箱、床頭櫃、衣
    櫥，但沒有找到東西，大約過了十幾分鐘後，我看到死者從外面要進到房間，於
    是我躲進衣櫥．．（刺殺被害人後）．．我就看到死者的黑色皮包放在床上，我
    就將整個皮包拿走．．．」（見偵查卷第二十九頁反面、第三十頁）之情形不符
    。查檢察官偵查時，距案發時間較近，被告記憶較清晰，且案發當時之供述較少
    權衡利害得失或受他人干預，比之事後翻異之詞，自較為可採。被告就其事後翻
    異，並未提出實據以明其說，難以取信。是就此部分之供述，自以被告於偵訊時
    之供詞較為可採。從而，本件應係被告於竊盜未得手後，變竊盜犯意為強盜犯意
    ，以身攜水果刀刺殺被害人，使其不能抗拒，再拿取被害人黑色皮包離去，實施
    強盜殺人行為，至為明灼。
  綜上所述，被告所辯，屬事後避重就輕之飾詞，不足採信。本件事證明確，其犯行
  堪以認定，應依法論科。
三、核被告所為，係犯刑法第三百三十二條第一項之強盜殺人罪。檢察官起訴書原載
    被告係犯懲治盜匪條例第二條第一項第六款之強劫故意殺人罪嫌，因懲治盜匪條
    例業經總統於九十一年一月三十日明令廢止，自同年二月一日起生效，檢察官於
    原審論告時陳明變更本件起訴法條為刑法第三百三十二條第一項，故此部分，不
    生變更起訴法條問題。被告有如事實欄所記前科執行情形，有本院被告全國前案
    紀錄表附卷可參，其於五年內再犯本件有期徒刑以上之罪，為累犯，因被告所犯
    強盜故意殺人罪，法定本刑為無期徒刑或死刑，依法不得加重其刑。原審論處被
    告罪刑本非無見，惟被告前案係八十八年十二月十六日執行完畢出獄，原審誤為
    八十七年九月四日，又被告持刀刺人係基於殺人犯意，原審判決事實欄未予記明
    ，均有未洽。被告上訴否認強盜故意殺人雖無理由，然原判決既有可議，仍屬無
    可維持，自應由本院將原判決撤銷。爰審酌被告不思正當工作，本與被害人熟識
    ，僅因遭其發現，即持刀對付年近八十歲之被害人，強劫財物，惡性非輕，及其
    犯後仍無悔悟，飾詞狡辯，又迄未與被害人家屬達成民事上和解，賠償損害等一
    切情狀，量處被告無期徒刑，並依刑法第三十七條第一項規定，併予宣告褫奪其
    公權終身，以資懲儆。檢察官雖以被告惡性非輕，求處死刑云云，然查，被告因
    遭發現始一時失控，下手僅刺被害人一刀，手段尚非兇殘，本院認被告所為，尚
    未達到須與社會永久隔離之程度，故認量處無期徒刑已足資懲戒。至作案水果刀
    一把，因非違禁物，未予扣案，被告復供稱於案發後已將之丟棄於淡水河而不存
    在，故不另宣告沒收。
四、公訴意旨另以：被告於前揭時地，另強盜被害人張蔡妲之戒指二只、項鍊及手鍊
    各一條，因認此部分被告亦涉犯刑法第三百三十二條第一項強盜殺人罪云云。檢
    察官認被告涉犯此部分犯行，無非以被害人家屬乙○○○證稱在陳屍房間發現被
    害人身上所穿戴之戒指、項鍊及手鍊等物均已不見，為唯一論據。惟查，訊據被
    告堅決否認有強取被害人之戒指、項鍊及手鍊等物，而警方破獲本案時，並未扣
    得被害人所有戒指、項鍊及手鍊等物，亦未發現被告曾持以典當之相關資料，此
    外，被害人家屬乙○○○無法舉出證據證明被害人於案發當時確有佩戴前開戒指
    、項鍊及手鍊等金飾，自不能以其單方指摘金飾不在，即認被告有強盜右揭金飾
    ，被告此部分犯罪，應屬不能證明，惟此部分犯行與前開論罪科刑部分，為實質
    上一罪，本院不另為無罪諭知。
據上論斷，應依刑事訴訟法第三百六十九條第一項前段、第三百六十四條、第二百九
十九條第一項前段、刑法第三百三十二條第一項、第四十七條、第三十七條第一項，
判決如主文。
本案經檢察官柯麗鈴到庭執行職務。
中      華      民      國     九十二     年     一     月    二十九    日
                              臺灣高等法院刑事第五庭
                                  審判長法  官  曾  德  水
                                        法  官  蘇  素  娥
                                        法  官  楊  貴  雄
右正本證明與原本無異。
如不服本判決應於收受送達後十日內向本院提出上訴書狀，其未敘述上訴之理由者並
得於提起上訴後十日內向本院補提理由書（均須按他造當事人之人數附繕本）。
本件依職權送上訴。
                                        書記官  林  淑  貞
中      華      民      國     九十二     年     一     月    二十九    日
附錄：本判決論罪科刑法條全文
刑法第三百三十二條第一項：
一犯強盜罪而故意殺人者，處死刑或無期徒刑。


司法院資訊處製作；財團法人民間司法改革基金會備份。
